【裁判字號】    88,上更(一),344
【裁判日期】    890229
【裁判案由】    貪污治罪條例
【裁判全文】
臺灣高等法院臺中分院刑事判決                  八十八年度上更(一)字第三四四號
    上  訴  人
    即  被  告  甲○○
右上訴人因貪污治罪條例案件，不服臺灣臺中地方法院中華民國八十七年十二月卅一
日第一審判決（民國八十七年度訴字第二○七○號，起訴案號：臺灣臺中地方法院檢
察署民國八十七年度偵字第一四一○○號、八十七年度偵字第一五七九七號），提起
上訴，判決後經最高法院發回更審，本院判決如左：
      主  文
原判決關於侵占公有財物及圖利部分與所定執行刑均撤銷。
甲○○連續依據法令從事公務之人員，侵占公有財物，處有期徒刑年伍月，褫奪公
權年；又連續依據法令從事公務之人員，利用職務上之機會詐取財物，處有期徒刑
貳年伍月，褫奪公權貳年。應執行有期徒刑伍年，褫奪公權年。
      事  實
一、甲○○原係中央信託局臺中分局證券科營業員，負責客戶下單數據之電腦輸入作
    業，民國（下同）八十七年六月一日起改調該分局營業科任櫃員，負責客戶存提
    款及登摺等業務，係依據法令從事公務之人員。因甲○○於證券科任職之時，除
    受友人委託買賣股票之外，本身亦以融資方式買賣股票；嗣因股市自八十七年起
    持續下滑，導致甲○○買賣股票虧損新臺幣（下同）四百餘萬元，因係以融資方
    式買賣股票，在追繳差額之壓力下，竟基於意圖為自己不法所有之概括犯意，自
    八十七年五月四日起至五月二十日止，陸續將同事羅偉功先前委託其購買並保管
    之「聲寶」股票一百五十張（即十五萬股），未經羅偉功之同意擅與賣出十四萬
    九千股，所得款項予以侵占入己（侵占部分已判決確定），悉用以補繳融資不足
    之差額。嗣因羅偉功於八十七年六月二十六日，請甲○○將先前買進之聲寶股票
    全數賣出，甲○○因僅餘一千股（該一千股嗣於八十七年七月二日賣出），乃先
    向羅偉功佯稱：其股票業被朋友誤賣，並達成協議以當日聲寶股票收盤前最低價
    二十五．五元，作為其向朋友追討之標準（經扣除利息、手續費、稅金等，計為
    二百十七萬五千五百六十四元），且應依正常交割手續，於交易日起第二個營業
    日即六月三十日，將該筆款項匯入羅偉功之帳戶。甲○○為償還上開股票款，復
    因於八十七年端午節前後曾向其母張黃春枝借貸五十萬元亦待償，遂又基於意圖
    為自己不法所有之概括犯意，首先明知該分局之自動提款機（ＡＴＭ）係提領滿
    一千萬元後才會結帳，乃利用未結帳之空檔機會，於同年六月三十日，在其負責
    該分局設置於臺中司法大廈內自動提款機補鈔之職務時，將收回錢箱內餘款六十
    二萬五千元取出，並侵占入己。其中五萬元置其皮夾內（嗣花用七千七百元，餘
    四萬二千三百元）；四十八萬元則存入其友人賴玲君託其買賣股票所設於該分局
    之第0000000000000帳戶內，作為買賣股票用；餘款九萬五千元藏
    於其家中房間之抽屜內。復於同年七月三日，利用其在櫃檯工作時，故意違背該
    分局每逾五十萬元必須上繳之規定，於經手客戶存款之時，陸續侵占應入款項計
    八十九萬八千六百九十六元，甲○○並將其中現鈔三十五萬元，藏匿於該分局二
    樓茶水間櫃子內，另交五萬元給其不知情之妹妹張玲華代購中友百貨之提貨券，
    其餘款項則藏於其家中房間之抽屜，計劃等股市回穩，再進場買賣股票，以彌補
    先前之損失。甲○○復利用在營業科任櫃員，負責客戶存提款及登摺事務之機會
    ，基於利用職務上之機會，意圖為自己不法所有詐取財物之概括犯意，先於同年
    七月三日上午九時三十分許，於該分局為便利存戶存款而印制之「存摺類存款存
    入憑條」上，偽填羅偉功於該日存入四十七萬五千五百六十四元於第00000
    000000000號帳號之不實內容，將此不實私文書之內容行使而輸入其公
    務上所掌管之電腦，再將兼代傳票之前開「存摺類存款存入憑條」經電腦掃讀後
    ，將上開不實登載內容列印該憑條上而完成登摺手續，並在該憑條上之櫃員一欄
    不實核章，再呈閱主管覆核，致生損害於該分局對存放款控管之正確性，並使該
    分局陷於錯誤，以為該款項真有交易，而虛假存入四十七萬五千五百六十四元。
    嗣甲○○即告知不知情之羅偉功，羅偉功隨即自該帳戶提領十一萬四千元、八千
    元使用，使甲○○直接詐得對該分局四十七萬五千五百六十四元財物之不法利益
    。甲○○復於該日下午三時三十分，再以上開手法，於該局印製之「黃金存摺一
    般戶黃金存入憑條」偽填張黃春枝於該日存入黃金一千四百九十公克，單價三百
    二十六元，核計買進價款為四十八萬五千七百四十元於第0000000000
    000號帳號之不實內容，將此不實私文書之內容行使而輸入其公務上所掌管之
    電腦，再將前開「黃金存摺一般戶黃金存入憑條」經電腦掃讀後，將上開不實登
    載內容列印於該憑條上而完成登載手續，並在該憑條上之櫃員一欄不實核章，再
    呈閱主管覆核，致生損害於該分局對存放款控管之正確性，並使該分局陷於錯誤
    ，以為該款項真有交易，而虛假存入黃金一千四百九十公克。嗣因該分局於同年
    七月三日結帳後發現短少一百八十六萬元後，於同年月五日再清查，發現該分局
    置於臺中司法大廈之自動提款機亦短少六十二萬五千元，經積極追查，而查獲甲
    ○○上開違法情事，甲○○前開利用偽造之張黃春枝存入憑條私文書欲詐取財物
    部份犯行因而未遂，甲○○旋於同日在其父、同事羅偉功之籌措協助下，將侵占
    、圖得款項悉數歸還予中央信託局臺中分局。且於其犯罪未經有偵查權之機關發
    現前，於同年七月六日向法務部調查局臺中市調查站自首而接受裁判。
二、案經法務部調查局臺中市調查站報請臺灣臺中地方法院檢察署檢察官偵查起訴。
      理  由
一右揭事實業據上訴人即被告甲○○（以下稱被告）於調查站、偵查及原審法院審理
  中坦承不諱，核與證人張黃春枝、陳忠雄、榮合鳴、羅偉功於調查站、偵查中及榮
  合鳴於原審法院審理中之證述情節相符，復有賴玲君名義之中央信託局存摺類存款
  存入憑條影本一紙、羅偉功名義之中央信託局存摺類存款存入憑條影本一紙、張黃
  春枝名義之黃金存摺一般戶黃金存入憑條影本一紙、賴玲君中央信託局臺中分局活
  期儲蓄存款存摺影本一本、羅偉功之中央信託局臺中分局活期儲蓄存款存摺影本一
  本、中央信託局臺中分局現金支出傳票（臨櫃用）影本一份、中央信託局臺中分局
  八十七年七月三日庫存表影本一張、中央信託局臺中分局八十七年七月四櫃員當日
  收受累計查詢影本一張、綁鈔票用紙帶二張、被告盜賣羅偉功股票之中央信託局分
  戶歷史帳列印表一張等附卷可稽。被告於本案發回前於本院審理時雖曾翻異前供，
  辯稱：上開事實均非實在，被告並未犯罪云云，顯係卸責之詞，委無足取。又辯護
  人稱：依證人榮合鳴於八十七年七月七日調查時所供，櫃員收款登簿後，要經層層
  覆核手續，被告不可能侵吞如此巨額款項，請求傳訊證人榮合鳴及陳福興，以明真
  相云云。惟查證人榮合鳴於八十七年七月七日調查時所供，係指一般之客戶為正常
  之存提款而言，與本件被告違背規定而為違法之犯行，殊難相提並論，自不能以彼
  類此，辯護人似有誤會，從而其聲請傳訊證人榮合鳴及陳福興，本院認亦無必要，
  併此敘明。本件事證明確，被告犯行堪予認定。
二(一)按中央信託局之臨時雇員，係依法令從事公務，具有刑法上公務員之身分。最高
    法院五十五年度台上字第二○四號判決、三十六年度特覆字第三四一五號判決可
    資參照。復按中央信託局之資本由國庫撥給，執行政府決策，辦理採購、貿易、
    保險、銀行、信託、儲運及其他經中央主管機關指定之特種業務，並受受財政部
    之監督。其中辦理依銀行法第三條及第一百零一條規定，由中央主管機關核定之
    業務依有關法令之規定辦理，並分別撥定基金，以獨立會計處理之。中央信託局
    條例第一條、第四條、第五條定有明文。本案被告既自承前開犯行係在約僱期間
    ，為中央信託局台中分局之約雇人員（參八十七年度偵字第一五七九七號卷第四
    頁反面、第四十八頁），復有中央信託局台中分局經理陳忠雄證詞及中央信託局
    政風室（87）中政字第○二四九號函在卷可稽（參八十七年度偵字第一五七九七
    號卷第五十一頁反面、八十七年度偵字第一四一○○號卷第二頁），則依上論述
    ，被告受中央信託局約僱而依據該局有關提款存款之法令，從事公務之人員，乃
    屬貪污治罪條例第二條規定之依據法令從事公務之人員。而本案中央信託局臺中
    分局為便利存戶存款而印制之「存摺類存款存入憑條」及「黃金存摺一般戶黃金
    存入憑條」，存戶於辦理存入手續時，並不須蓋章或簽名，該憑條上「姓名」一
    欄，僅在識別當事人為何人，非表示簽名之意思，未經授權而填寫其姓名，並不
    生被告偽造他人署押之問題。然上開憑條係在紙上之文字，依金融業之習慣及特
    約，足以表示存戶辦理存入手續，一定用意之證明，仍屬刑法第二百二十條所規
    定以文書論之文書。被告於「存摺類存款存入憑條」及「黃金存摺一般戶黃金存
    入憑條」上，偽填羅偉功存入四十七萬五千五百六十四元於第00000000
    000000號帳號及偽填張黃春枝存入黃金一千四百九十公克，單價三百二十
    六元，核計買進價款為四十八萬五千七百四十元於第000000000000
    0號帳號之不實內容，再將此不實內容輸入其公務上所掌管之電腦，再列印於前
    開「存摺類存款存入憑條」及「黃金存摺一般戶黃金存入憑條」上以完成登摺手
    續，並進而行使呈閱主管覆核，通過，足以生損害於中央信託局，核其該部分所
    為，係犯刑法第二百一十條、第二百十三條、第二百十六條之行使偽造私文書及
    行使公務員登載不實罪。其偽造私文書及公務員登載不實罪之低度行為應為行使
    。之高度行為所吸收，不另論罪。公訴人認被告係犯刑第二百十條、二百十一條
    、第二百十六條之行使偽造私文書罪、行使偽造公文書罪，容有誤認，起訴法條
    應予變更。
  (二)被告利用在營業科任櫃員，主管客戶存提款及登摺之事務，於「存摺類存款存入
    憑條」及「黃金存摺一般戶黃金存入憑條」上，偽填羅偉功存入四十七萬五千五
    百六十四元及偽填張黃春枝存入黃金一千四百九十公克之不實內容，其目的係為
    清償羅偉功、張黃春枝之欠款債務，並讓前開二人『提領』渠所虛偽存入之財物
    ，亦經被告於偵查中及本院訊問時供述甚明，（參八十七年度偵字第一五七九七
    號卷第五頁背面、本院卷八十九年一月十一日訊問筆錄），被告不法所有意圖，
    彰彰甚明。而貪污治罪條例第六條第一項第四款、第五款之圖利罪，乃公務員職
    務上圖利之概括規定，必其圖利行為不合於同條例第四條、第五條及第六條其餘
    各款之特別規定者，始有其適用。若其圖利行為，合於其他特別規定時，即應依
    該特別條款論擬，不得適用圖利罪處罰。今被告未獲羅偉功、張黃春枝之允許，
    利用職務上之機會以前開方式偽造不實內容之「存摺類存款存入憑條」、「黃金
    存摺一般戶黃金存入憑條」，並在其上為不實核章後，據以告知羅偉功領取金錢
    得逞，詐取中央信託局台中分局之財物既遂，另對於被告利用偽造之張黃春枝存
    入憑條意圖為自己不法所有詐取黃金償還欠款犯行部份，被告因本案案發未及告
    知張黃春枝領得黃金而未遂，核其所為係犯貪污治罪條例第五條第一項第二款之
    利用職務上之機會詐取財物既、未遂罪。公訴人認係犯同法第六條第一項第四款
    之對於主管事務圖利罪，亦有誤會，起訴法條應予變更。
  (三)被告利用其負責該分局設置於臺中司法大廈內自動提款機補鈔之職務時，將收回
    錢箱內餘款六十二萬五千元取出侵占入己及利用其在櫃檯工作時，故意違背該分
    局每逾五十萬元必須上繳之規定，於經手客戶存款之時，侵占應入款項計八十九
    萬八千六百九十六元，核被告該部分所為，係犯貪污治罪條例第四條第一項第一
    款侵占公有財物。被告所為之多次行使偽造私文書及行使公務員登載不實罪、利
    用職務上之機會詐取財物既、未遂罪、侵占公有財物犯行，均係時間緊接，犯罪
    構成要件相同之罪，顯皆係出於概括犯意為之，應依連續犯規定論以一罪，詐取
    財物部分論以詐取財物既遂一罪。又所為行使偽造私文書及行使公務員登載不實
    罪與其所犯利用職務上之機會詐取財物罪間，具有方法結果之牽連關係，而比較
    各該法條本刑以貪污治罪條例第五條第一項第二款之利用職務上之機會詐取財物
    罪之法定本刑七年以上有期徒行為最重，應依牽連犯之規定從一重之利用職務上
    之機會詐取財物罪處斷。又所犯利用職務上之機會詐取財物罪、侵占公有財物二
    罪間，犯意各別，罪名有殊，應予分論併罰。又被告於犯罪後，即有偵查犯罪之
    機關未發覺前，向法務部調查局臺中市調查站自首並接受裁判，並自動繳交全部
    所得財物，業有該站刑事案件移送書、筆錄及證人陳忠雄之證言可佐，依貪污治
    罪條例第八條第一項規定減輕其刑，並依刑法第六十六條但書減輕其刑三分之二
    。又被告雖罹有癲癇症及疑似精神分裂症，並據其提出行政院國軍退除役官兵轉
    導委員會台中榮民總醫院（以下簡稱台中榮民總醫院）診斷證明書為證。惟被告
    於七十七年八月二日首次台中榮民總醫院門診，依病歷記載有癲癇發作現象，然
    於八十二年十月六日至八十七年七月七日期間，並無門診記錄，至八十七年七月
    八日門診時有頭痛、頭昏等症狀，門診醫師首次提到「疑似精神病」等情，亦據
    台中榮民總醫院以八十七年十一月十日（87）中榮醫行字第六九二八號函覆原審
    法院在卷。又被告平日工作表現優異，其於本件犯行期間精神及工作表現並無異
    狀，亦據證人即中央信託局臺中分局經理陳忠雄、營業科科長榮合鳴於偵查中及
    原審法院審理證述明確，是被告行為時，其精神狀況、智慮及判斷力並無異於常
    人，且依本件被告犯罪情節觀之，係一典型之智慧型犯罪，辯護意旨認被告因罹
    有癲癇症及疑似精神分裂症，是其智慮及判斷力均較一般常人為低乙節，應不足
    採。原審予以論罪科刑，固非無見，惟查：(1)刑法第五十九條之酌量減輕其刑，
    必於犯罪之情狀，在客觀上足以引起一般同情，認為即予宣告法定低度刑期，猶
    嫌過重者，始有其適用，至於原審所認定：被告向無前科，於偵查中又自白所有
    犯罪事實，毫不避匿，且勇於認錯，並於自首當日即將侵占、圖得款項完全清償
    ，犯罪所造成之危害尚不致過大；且證人陳忠雄、羅偉功、榮合鳴等於偵查中皆
    再三表示，被告在該分局服務以來表現優異等情狀，僅可為法定刑內從輕科刑之
    標準，不得據為酌量減輕之理由，況被告係為炒作股票而犯罪，詎原審不查，遽
    以上開科刑之標準，而依刑法第五十九條之規定酌量減輕其刑，自有未洽。(2)貪
    污治罪條例第十七條規定：「犯本條例之罪，宣告有期徒刑以上之刑者，並宣告
    褫奪公權。」而褫奪公權為從刑之一種，依主從不可分之原則，應附隨於主刑而
    同時宣告之。即依法應於各該罪刑之下，分別宣告褫奪公權，方為適法。詎原判
    決僅於定應執行刑時諭知褫奪公權三年，自有失當。被告上訴意旨，否認犯罪，
    空言指摘原判決不當，固無可取，但原判決既有前述可議之處，即屬無可維持，
    應由本院撤銷改判。爰審酌被告尚無前科，素行良好，犯罪之動機、目的、手段
    ，犯罪所生之危害、犯罪後之態度等一切情狀，量處如主文所示之刑，並定其應
    執行之刑。又被告所犯貪污治罪條例部分，並依同條例第十七條規定分別宣告褫
    奪公權及定褫奪公權之年限。又被告犯罪所得財物已悉數歸還中央信託局臺中分
    局，自毋庸諭知追繳或發還，併此敘明。
三據上論結，應依刑事訴訟法第三百六十九條第一項前段、第三百六十四條、第三百
  條、第二百九十九條第一項前段，貪污治罪條例第二條前段、第四條第一項第一款
  、第五條第一項第二款、第八條第一項、第十七條，刑法第十一條前段、第五十六
  條、第二百十條、第二百十三條、第二百十六條、第五十五條、第六十六條但書、
  第五十一條第五款、第三十七第二款，罰金罰鍰提高標準條例第一條前段，判決如
  主文。
本案經檢察官乙○○到庭執行職務。
中      華      民      國    八十九     年      二       月   二十九   日
                                  臺灣高等法院臺中分院刑事第十一庭
                                          審判長法  官  羅  禮  政
                                                法  官  曾  謀  貴
                                                法  官  陳  欣  安
右正本證明與原本無異。
如不服本判決應於收受送達後十日內向本院提出上訴書狀，其未述上訴之理由者並
得於提起上訴後十日內向本院補提理由書（均須按他造當事人之人數附繕本）。
                                                書記官  陳  秀  真
中      華      民      國    八十九     年      三       月     三     日
附錄論罪科刑法條：
貪污治罪條例第四條
有左列行為之一者，處無期徒刑或十年以上有期徒刑，得併科新臺幣一億元以下罰金
：
一、竊取或侵占公用或公有器材、財物者。
二、藉勢或藉端勒索、勒徵、強占或強募財物者。
三、建築或經辦公用工程，或購辦公用器材、物品，浮報價額數量、收取回扣或有其
    他舞弊情事者。
四、以公用運輸工具裝運違禁物品或漏稅物品者。
五、對於違背職務之行為，要求期約或收受賄賂或其他不正利益者。
前項第一款至第四款之未遂犯罰之。
貪污治罪條例第五條
有下列行為之一者，處七年以上有期徒刑，得併科新台幣六千萬元以下罰金：
一、意圖得利，擅提或截留公款或違背法令收募稅捐或公債者。
二、利用職務上之機會，詐取財物者。
三、對於職務上之行為，要求、期約或收受賄賂或其他不正利益者。
前項第一款及第二款之未遂犯罰之。
刑法第二百十條：
偽造、變造私文書，足以生損害於公眾或他人者，處五年以下有期徒刑。
刑法第二百十三條
公務員明知為不實之事項，而登載於職務上所掌之公文書，足以損害於公眾或他人者
，處一年以上七年以下有期徒刑。
刑法第二百十六條
行使第二百十條至第二百十五條之文書者，依偽造、變造文書或登載不實事項或使登
載不實事項之規定處斷。
                                                                        Ｆ


司法院資訊處製作；財團法人民間司法改革基金會備份。
